【裁判字號】    99,國簡抗,1
【裁判日期】    991029
【裁判案由】    國家賠償等
【裁判全文】
臺灣板橋地方法院民事裁定             99年度國簡抗字第1號
抗  告  人  乙○○
相  對  人  遠東國際商業銀行股份有限公司板橋南雅分公司
法定代理人  甲○○
上列當事人間國家賠償等事件，抗告人對於本院板橋簡易庭民國
99年9月28日所為裁定（99年度板國簡字第6號），提起抗告，本
院裁定如下：
    主  文
原裁定廢棄。
    理  由
一、抗告意旨略以：定型化契約多有約定管轄法院，對消費者言
    不甚公平，依民事訴訟法第28條第2項規定，本件損害賠償
    之發生地為臺北縣板橋市，被告為遠東國際商業銀行股份有
    限公司板橋南雅分公司亦位於臺北縣板橋市，若移轉於他院
    （合意法院）對於原告而言，甚為不便，且不公平。爰請求
    廢棄原裁定等語。
二、按當事人得以合意定第一審管轄法院，民事訴訟法第24條第
    1 項前段定有明文。而該條之合意管轄，如當事人之一造為
    法人或商人，依其預定用於同類契約之條款而成立，按其情
    形顯失公平者，他造於為本案之言詞辯論前，得聲請移送於
    其管轄法院，同法第28條第2 項前段亦規定甚詳。考其立法
    意旨，在於當事人之一造為法人或商人時，通常佔有經濟上
    之強勢地位，如因契約涉訟而須赴被告之住、居所地應訴，
    無論在組織及人員編制上，均尚難稱有重大不便。如法人或
    商人以預定用於同類契約之債務履行地或合意管轄條款，與
    非法人或商人之他造訂立契約時，他造就此類條款表面上雖
    有締約與否之自由，實際上幾無磋商或變更之餘地。則一旦
    因該契約涉訟，他造即必須遠赴法人或商人以定型化契約所
    預定之法院應訴，在考量應訴之不便，且多所勞費等程式上
    不利益之情況下，經濟上弱勢者往往被迫放棄應訴之機會，
    如此不僅顯示公平，並某程度侵害經濟上弱勢者在憲法上所
    保障之訴訟權，於是特別明文排除合意管轄規定之適用。是
    以，定型化契約當事人因此爭執涉訟時，在不影響當事人程
    序利益及浪費訴訟資源之情況下，復無其他特別審判籍管轄
    法院之適用時，法院自應依民事訴訟法第1 條「以原就被」
    原則定管轄法院。
三、本件原審依兩造訂立之特定金錢信託契約第28條第1項後段
    約定，合意由臺灣臺北地方法院為管轄法院，爰裁定移送臺
    灣臺北地方法院管轄，固非無據。惟查，本件抗告人之住所
    地在本院轄區之臺北縣土城市，且抗告人係在相對人設址之
    臺北縣板橋市向相對人購買連動債，而將信託資金交付相對
    人辦理信託事項等情，有特定金錢信託運用指示書等（見本
    院板橋簡易庭99年度板國簡字第6號卷第28至29頁）附卷可
    稽，足見抗告人日常生活作息之地點在臺北縣土城市，於發
    生本契約紛爭訴訟時，自以在本院轄區應訴最稱便利。在考
    量勞力、時間及費用等程式利益之情況下，相對人作為一法
    人，以事先擬定之契約書約定臺灣臺北地方法院為管轄法院
    ，即屬顯失公平，為保護經濟上弱勢之抗告人，揆諸前揭規
    定及說明所示，本件即應排除合意管轄法院規定之適用。兩
    造間既無其他特別審判籍管轄法院規定之適用，依本法第1
    條第1項之規定，本院自屬管轄法院。抗告意旨指摘原裁定
    不當，聲明廢棄，為有理由，爰由本院將原裁定廢棄，由原
    審另為適當之處理。
四、據上論結，本件抗告為有理由，依民事訴訟法第436條之1第
    3項、第492條、第95條、第78條，裁定如主文。
中    華    民    國    99    年    10    月    29    日
                  民事第三庭    審判長法  官  陳財旺
                                      法  官  劉以全
                                      法  官  楊千儀
以上正本係照原本作成。
本裁定不得再抗告。
中    華    民    國    99    年    10    月    29    日
                                      書記官  劉鴻傑

司法院資訊處製作；財團法人民間司法改革基金會備份。
